臺灣臺北地方法院刑事判決　　　　　　　 94年度易字第979號
公　訴　人　臺灣臺北地方法院檢察署檢察官
被　　　告　甲○○
選任辯護人　吳宜財律師
上列被告因侵占案件，經檢察官聲請簡易判決處刑（94年度偵字
第8516號），本院普通庭以通常程序判決如下：
    主  文
甲○○連續意圖為自己不法之所有，而侵占自己持有他人之物，
處有期徒刑伍月，如易科罰金，以參佰元折算壹日。
    事  實
一、甲○○係瑞彩科技股份有限公司（以下簡稱「瑞彩公司」）
    之負責人，代表瑞彩公司於民國九十三年八月二十一日、八
    月二十三日以瑞彩公司之名義，以附條件買賣之方式，向福
    灣企業股份有限公司（以下簡稱「福灣公司」）購買車牌號
    碼三０二一─ＤＵ及三０二０─ＤＵ號自用小客車，價款分
    別為新台幣（下同）一百六十四萬元及七十九萬九千元，甲
    ○○分別支付二十萬元及十萬元之頭期款後，所餘金額連同
    利息，約定各分二十四期繳付，每月一期，前二十三期每期
    各應繳納三萬六千四百一十二元及一萬三千八百四十五元，
    末期則各應支付七十五萬六千元及四十六萬一千四百五十元
    ，標的物約定停放地點則在台北縣五股鄉五股工業區○○○
    路十號附近，未繳清貸款前，該二部自用小客車之所有權仍
    屬福灣公司所有，瑞彩公司僅得占有使用。詎甲○○於九十
    三年八月二十日取得上開二部自小客車後，未曾支付任何一
    期分期款，即基於為自己不法所有之概括犯意，連續於八月
    底某二日，先後將上開二部自用小客車易持有為所有，分別
    將該二部車以三十萬元及二十萬元之代價，交予某二家不詳
    之當鋪典當而侵占入己。
二、案經福灣公司訴由臺北縣政府警察局新店分局報請臺灣臺北
    地方法院檢察署檢察官偵查起訴。
    理  由
一、訊據被告甲○○固坦承以瑞彩公司之名義，以附條件買賣之
    方式向福灣公司購買車牌號碼三０二一─ＤＵ號、三０二０
    ─ＤＵ號之自小客車，並於九十三年八月底將該車駛往當鋪
    典當，共得款五十萬元，惟辯稱：係因公司一些客戶要求伊
    晚一點提示支票，伊答應他們，所以伊需準備資金週轉，才
    去典當車輛，以支付這些票款，伊有與當鋪約定利息，並約
    定最多一個月回贖，但因伊於九月三日發生車禍，四肢癱瘓
    ，無法如期繳納利息，伊也未再過問公司的事，目前伊並不
    知道車子去處，伊並無侵占之故意云云。然查：
（一）被告甲○○係瑞彩公司之負責人，代表瑞彩公司與告訴人
      福灣公司訂立附條件買賣契約書，然契約之真正債務人乃
      係依該契約負有債務之瑞彩公司，並非被告本人。是被告
      將其所持有之瑞彩公司所購買之車輛加以處分，應無動產
      擔保交易法第三十八條之適用，公訴人已就被告違反動產
      擔保交易法之部分當庭撤回，合先敘明。
（二）按動產擔保交易法第二十六條明文規定：「稱附條件買賣
      者，謂買受人先占有動產之標的物，約定至支付一部或全
      部價金，或完成特定條件時，始取得標的物所有權之交易
      。」，依瑞彩公司與福灣公司雙方所簽訂的契約係附條件
      買賣契約書，揆諸前開條文意旨，瑞彩公司於付清全部價
      金前，僅得占有使用所購車輛，車輛所有權仍屬福灣公司
      所有，因此瑞彩公司於清償全部價金前，對於該車僅得持
      有使用，尚未取得所有權，不得自由處分，被告既代表瑞
      彩公司簽訂上開契約，對契約之內容應知之甚詳，被告顯
      然知悉該車之所有權仍屬福灣公司所有。
（三）詎被告於九十三年八月二十日取得該二部自小客車後，即
      於八月底某二日將該二部價值一百六十四萬元、七十九萬
      九千元之自小客車，逕行以三十萬元、二十萬元之低價典
      當予二家當鋪，變持有為所有，侵占之犯意甚明，被告雖
      辯稱：係因瑞彩公司缺資金，才拿去典當，係為瑞彩公司
      存續之目的而為，並無侵占之犯意云云，惟按刑法之侵占
      罪，以意圖為自己或第三人不法之所有而侵占自己持有他
      人之物為構成要件，所稱「侵占」，係指對於他人之物，
      本無處分權限，乃以不法所有意思，排除他人行使所有權
      而自行實現其不法領得意思之一切行為，即將自己持有他
      人之物，視為自己之物而加以處分，此有最高法院九十三
      年度台上字第二二四０號判例意旨可資參照。又按設定擔
      保物權原為所有權人之處分行為，不屬於持有人之權限，
      如以公務上所持有之公有有價證券，擅自向銀行質押借款
      以供己用，其性質即係設定權利質權，屬於持有人處分持
      有他人所有物之行為，亦即變更持有為不法所有之意，與
      公務員侵占公用財物罪之構成要件相符，亦有最高法院六
      十三年度台上字第三０九一號判例意旨可按。再按當鋪或
      其他以受質為營業者之質權即營業質權，依民法物權編施
      行法第十四條規定，無民法質權規定之適用，惟依相關當
      鋪業法之規範，此營業質權並無禁止流質契約之規定，亦
      即當期屆滿後，當戶不取贖者，質物所有權即歸屬於當鋪
      ，此為營業質權與民法上動產質權之最大差異。營業質權
      固非民法上動產質權，惟當鋪既占有當戶為擔保債務之履
      行而移交之物，於債務未受清償前得留置該物品，屆期當
      戶不取贖，當鋪即取得該物品之所有權資以抵償，是營業
      質權自屬具擔保物權性質之特殊質權，以質物之占有為其
      權利存在之要件，最高法院八十六年度台上字第一五二七
      號判決意旨即採此見解。揆諸前開說明，持物品向當鋪業
      者典當即有可能面臨流當之結果，而由當鋪業者取得該物
      之所有權，同理，此種處分行為自屬於所有權人之權限，
      而非持有人所得為。本案被告自承係因需週轉始將前開二
      輛自小客車拿去典當，雖被告復稱其預計瑞彩公司於九十
      三年九月初將有貸款核撥予公司使用，但在同年九月三日
      發生車禍故無法處理云云，然瑞彩公司係一資本總額達三
      千萬元之股份有限公司，豈會因公司負責人偶然發生車禍
      ，無法處理業務，公司即全盤停擺，甚至瑞彩公司之票據
      自九十三年九月六起即陸續連遭拒絕、退票，此有本院卷
      內公司基本資料查詢、票據信用資訊連結作業查詢明細表
      瀏覽在卷足憑，益徵被告在典當當時，瑞彩公司之財務狀
      況已達極度吃緊、無力挽回之情況，被告於當時亦明知此
      一無資力之情形，猶將其所持有之前開二輛自小客車以所
      有人之地位加以處分典當，甚而被告自承典當後未向當鋪
      繳納利息，且對當鋪之地址、聯絡方式均不知，當票亦已
      不知去向，顯然被告於典當當時已無取贖之意思，其有易
      持有為所有之意思甚明，是以被告前開之辯詞，純係推諉
      卸責之詞，實無足採，本件事證明確，被告犯行洵堪認定
      ，應予依法論科。
二、核被告之所為，係犯刑法第三百三十五條第一項之侵占罪。
    被告先後二次犯行，時間緊接，所犯構成要件相同之罪名，
    顯係基於概括犯意反覆為之，為連續犯，應論以一罪，並加
    重其刑。爰審酌被告犯罪之動機、目的、侵占之金額、告訴
    人所受之損害、尚未賠償告訴人價金及犯後猶飾卸其詞等一
    切情狀，量處如主文所示之刑，並諭知易科罰金之折算標準
    ，以資懲儆。
三、本件雖經檢察官聲請簡易判決處刑，惟本院簡易庭認有刑事
    訴訟法第四百五十一條之一第四項但書之情形，而移由本院
    普通庭以通常程序審理，併此敘明。
據上論斷，應依刑事訴訟法第四百五十二條、第二百九十九條第
一項前段，刑法第五十六條、第三百三十五條第一項、第四十一
條第一項前段，罰金罰鍰提高標準條例第一條前段、第二條，判
決如主文。
本案經檢察官蕭惠菁到庭執行職務。
中　　華　　民　　國　　94　　年　　8 　　月　　24　　日
                      臺灣臺北地方法院刑事第十一庭
                          審判長法  官  劉方慈
                                法  官  林庚棟
                                法  官  林恆吉
上正本證明與原本無異。
如不服本判決，應於判決送達後10日內向本院提出上訴狀（應抄
附繕本）。告訴人或被害人如對於本判決不服者，應具備理由請
求檢察官上訴，其上訴期間之計算係以檢察官收受判決正本之日
期為準。
                                書記官  劉英芬
中　　華　　民　　國　　94　　年　　8 　　月　　24　　日
附錄本案論罪科刑法條全文：刑法第三百三十五條第一項中華民
國刑法第335條 (普通侵占罪)意圖為自己或第三人不法之所有，
而侵占自己持有他人之物者，處五年以下有期徒刑、拘役或科或
併科一千元以下罰金。前項之未遂犯罰之。
